最高法院刑事判決　　　　　　　　　　　　　　　八十六年度台上字第五○○五號
　　上　 訴　 人　台北縣汐止鎮農會
　　代　 表　 人　白添枝
　　代　 理　 人　陳金泉律師
　　上訴人即被告　廖學廣
右上訴人等因台北縣汐止鎮農會自訴被告違反公職人員選舉罷免法案件，不服台灣高
等法院中華民國八十六年一月二十二日第二審更審判決（八十五年度上更(一)字第三五
六號，自訴案號：前台灣台北地方法院士林分院八十三年度自字第一五七號），提起
上訴，本院判決如左：
    主  文
原判決撤銷，發回台灣高等法院。
    理  由
本件原判決撤銷第一審關於上訴人即被告廖學廣意圖使候選人不當選以文字誹謗部分
之判決，改判仍論處被告意圖使候選人不當選，以文字、演講傳播不實之事，足以生
損害於公眾及他人罪刑；維持第一審諭知上訴人即自訴人台北縣汐止鎮農會之自訴不
受理部分之判決，駁回台北縣汐止鎮農會在第二審之上訴，固非無見。
惟查：(一)刑事訴訟法第三百十九條所謂犯罪之被害人，係指因犯罪而直接受害之人而
言。又被害是否直接，須以犯罪行為與受侵害之法益有無直接關係為斷，如就同一客
體有二以上之法益同時併存時，苟其法益為直接犯罪行為所侵害，則兩法益所屬之權
利主體，均為直接被害人，並不因另有其他之直接被害人而發生影響。公職人員選舉
罷免法第九十二條以意圖使候選人當選或不當選，以文字、圖畫、錄音、錄影、演講
或他法，散布謠言或傳播不實之事，足以生損害於公眾或他人為構成要件。本件台北
縣汐止鎮農會自訴意旨係謂被告基於使曾炳煌不當選及散布於眾之意圖，或以夾報方
式散布由後援會製作之文字傳單，或在台北縣汐止鎮○○路○段四四四號之競選總部
召開記者招待會，以演講方式傳播指摘：「曾炳煌超額設定貸款農會公款近十億元，
蔡辰洲超貸案的翻版」……「目前沒有一間銀行願意承作山坡地的抵押貸款，只有汐
止鎮農會總幹事曾炳煌敢以自己的土地，利用人頭向自己的農會超額貸款近十億元」
……「為防止農會弊端，呼籲民眾速前往領錢」等不實之事項，影響台北縣汐止鎮選
民之正確判斷，足以生損害於公眾及曾炳煌、台北縣汐止鎮農會，請求究辦其違反公
職人員選舉罷免法案件。是依台北縣汐止鎮農會自訴之事實以及原判決事實欄復認定
被告之行為，……「並因而毀損台北縣汐止鎮農會之商譽」，能否因法條競合，即謂
該農會非直接被害人，殊非無疑。原審就此部分遽以台北縣汐止鎮農會非本件犯罪之
被害人，諭知自訴不受理，自嫌速斷。(二)按有罪之判決書應記載對於被告有利之證據
不採納者之理由，為刑事訴訟法第三百十條第二款所明定。卷查證人續均佑於第一審
法院結證稱：「在廖之競選總部召開記者會，當時廖有提出宣傳單，並說及超貸事情
（如何超貸詳情或提及曾炳煌汐止農會不法情事，印象中沒有）」「沒有印象（有）
聽到廖提及報上所載，（關於）廖呼籲汐止鎮民趕快將錢領出之事」（見一審卷第八
十三、八十四頁）；證人即台灣時報記者戴懷霜於原審證稱：「我有參加，是先參加
曾炳煌先生的，應是接近中午的時間，那是他們扣我，說有話要說」「因當時曾炳煌
先生開記者會，後來我們接到通知說廖學廣也要記者會，我們就又趕過去」「沒有一
條一條的唸，只有針對重點」「應是說這農會如係蔡辰洲這種超貸的情形，應如何辦
」「當天我們早上不知道有文宣，是在會場才看到文宣」（見原審更審卷第一○二頁
）各等語。原判決對此有利於被告之證據，既不採納，亦未說明其不採納之理由，即
有理由不備之違法。台北縣汐止鎮農會及廖學廣上訴意旨各指摘原判決不當，為有理
由，應認原判決仍有發回更審之原因。
據上論結，應依刑事訴訟法第三百九十七條、第四百零一條，判決如主文。
中      華      民      國    八十六    年      八      月    二十一    日
                              最高法院刑事第五庭
                                  審判長法官  陳  錫  奎
                                        法官  洪  清  江
                                        法官  李  璋  鵬
                                        法官  吳  昆  仁
                                        法官  劉  介  民
      右正本證明與原本無異
                                              書  記  官
中      華      民      國    八十六    年      八      月    二十六    日
